【裁判字號】    96,訴,2058
【裁判日期】    970131
【裁判案由】    巷道爭議
【裁判全文】
臺北高等行政法院判決
                                     96年度訴字第02058號
                              .
原      告  甲○○
訴訟代理人  蔡文玉律師
被      告  臺北市政府都市發展局
代  表  人  許志堅（局長）
訴訟代理人  丁○○
            丙○○
參  加  人  巧洋實業股份有限公司
代  表  人  乙○○
訴訟代理人  戊○○
上列當事人間因巷道爭議事件，原告不服臺北市政府中華民國96
年4 月13日府訴字第09670121900 號( 案號:817-050) 訴願決定
，提起行政訴訟。本院判決如下：
    主  文
原告之訴駁回。
訴訟費用由原告負擔。
    事  實
一、事實概要：
    緣參加人於民國（下同）92年10月13日，就坐落臺北市○○
    區○○段3 小段415 地號等20筆土地( 下稱系爭土地) ，向
    臺北市政府申請更新事業計畫，經臺北市政府以92年11月21
    日府都四字第09224810100 號函准予辦理。嗣參加人於92年
    11月24日，就系爭土地向前臺北市政府工務局（下稱工務局
    ）申請建造執照；並併案就建築基地內現有巷道（臺北市○
    ○區○○路1 段255 巷，下稱系爭巷道）申請廢止。經工務
    局建築管理處（自95年8 月1 日起改隸臺北市政府都市發展
    局）於93年1 月5 日，邀集交通局、臺北市內湖區戶政事務
    所及臺北市內湖區清白里里辦公處等召開「為巧洋實業股份
    有限公司，於臺北市○○區○○段3 小段415 地號等20筆土
    地，擬併建造執照申請案辦理現有巷廢止會勘案」，其會勘
    紀錄記載略以：「... 六、結論：請申請人依各單位意見辦
    理後，由建管處依行政程序簽報。」工務局建築管理處乃以
    系爭土地之建造執照申請案既經臺北市政府核准都市更新事
    業計畫在案，有關依臺北市○○巷道廢止或改道申請辦法第
    10條第1 項第1 款規定申請將建築基地內之現有巷道併案辦
    理廢止乙節，簽請准予併案辦理廢止。工務局於93年2 月26
    日核發93建字第0067號建造執照，並於上開建造執照附表記
    載略以「.. .22. 基地內現有巷道『即康寧路1 段255 巷部
    份』併案辦理廢止。未領得拆除執照前，仍不得妨礙他人對
    該道路公共地役權之行使。... 」( 下稱原處分) 原告不服
    ，提起訴願，遭決定駁回，遂向本院提起行政訴訟。
二、兩造聲明：
  (一)原告聲明求為判決：
    1.訴願決定及原處分關於准許起造人巧洋實業股份有限公司
      就臺北市○○區○○段三小段第415 等20筆地號土地申請
      建造執照，所為併案廢止臺北市○○路○段255 巷巷道之
      申請應予駁回。
    2.訴訟費用由被告負擔。
  (二)被告聲明求為判決：
    1.原告之訴駁回。
    2.訴訟費用由原告負擔。
三、兩造之爭點：
  (一)原告主張之理由：
    1.原告住居坐落臺北市○○區○○路1 段255 巷71號1 樓房
      屋（下稱系爭房屋）原係以系爭巷道作為人車出入通路，
      詎於日前發現系爭巷道遭圍籬圍住部分出入口，原告詢問
      後經告知係施工安全需要；惟至95年8 月間，卻發現系爭
      巷道已全部消失，致原告人車無法進出。原告四處查詢無
      著，乃向台北市議會李建昌議員陳情後，由李議員向台北
      市建管處等單位查詢，並令其攜帶全案相關資料於95年8
      月24日到場說明，原告始悉本案係因參加人於申請系爭土
      地之建築執照時，曾由簡俊卿建築師出具不實之說明書，
      諉稱：原告所住居之台北市○○路○ 段255 巷71號房屋通
      行不需經該巷道，其緊鄰八米計畫道路，其出入係經此計
      畫道路云云，工務局建管處始依台北市○○巷道廢止或改
      道申請辦法第10條第1 項第1 款規定報經工務局簽准將系
      爭巷道為併案廢止處分。經原告當場提出異議，未獲置理
      ，原告遂依法提出行政救濟。
    2.查系爭房屋面向系爭巷道，原告出入均須經由系爭巷道，
      且系爭房屋旁邊雖另建有八米計畫道路，惟該八米道路與
      系爭房屋高低落差達數公尺，中間僅建有樓梯可上下，並
      無法提供車輛出入通行。原告係年逾64歲之老人，平日即
      無法上下樓梯，生病時若無車輛載送更無法赴醫院就醫，
      故原告根本未曾亦無法從該旁側之八米道路出入通行，足
      證參加人向工務局申請併案廢巷時委由簡俊卿建築師提出
      之前開說明書所載內容乃屬虛偽不實，原處分所為准許併
      案廢止系爭巷道之部分，與事證顯有不符，自有不當。
    3.次查，依臺北市○○巷道廢止或改道申請辦法第10條第1
      項第1 款規定，於辦理建築執照時得併案申請廢巷之要件
      ，首須屬於該「建築基地內之現有巷道」，本件系爭巷道
      係延伸至原告所有422-2 、420 等地號土地內，該422-2
      及420 地號等土地並不在本案建築基地之內，故系爭巷道
      非僅屬本案建築基地內之現有巷道，而係併供原告等第三
      人使用之巷道，已不符前開要件。再者，系爭巷道經廢止
      後，並無其他巷道可供替代，亦不符合該條文所規定四周
      計畫道路均已開闢完成之要件，工務局指稱「其臨接之計
      畫道路皆已開闢完成，縱廢止亦不影響該地區之交通」云
      云，亦顯與事實有違。甚且，縱四周計畫道路均已開闢完
      成，惟在同一街廓內之全部土地仍須屬「計畫整體使用者
      」，即已經整體規劃為可供建築用地者，始得認定符合條
      文規定之全部要件。本件原告所有之土地既經排除於本案
      建築基地之外，自亦難認符合規定。
    4.再查，同辦法第11條明定：「下列地區○○○巷道，除政
      府機關為興辦公共工程外，不得申請廢止或改道。…辦理
      都市更新地區。…」本件係屬辦理都市更新之地區，故工
      務局遽為准許廢止系爭巷道之處分，顯然違法。
    5.末查，「行政機關應依職權調查證據，不受當事人主張之
      拘束，對當事人有利及不利事項一律注意」「行政機關基
      於調查事實及證據之必要，得以書面通知相關之人陳述意
      見」行政程序法第36條、39條亦有明文。本件工務局所為
      廢巷處分，嚴重剝奪原告日常生活出入之通行權利，影響
      人民權益至鉅，工務局縱認其作成廢巷處分前毋須公開展
      覽或發報周知，然其依法仍應依職權詳加調查事實及證據
      ，必要時並以書面通知原告等權益攸關之居民陳述意見。
      工務局既已於93年1 月5 日邀集相關單位會勘在案，則其
      自知原告住居之系爭房屋人車出入唯一巷道即為系爭巷道
      ，卻仍依據前開不實之說明書作出廢巷之行政處分，明顯
      刻意違法圖利他人至灼。
    6.綜上所陳，工務局所作廢巷處分不但嚴重影響原告出入通
      行之權利，且不符合上開申請辦法第10條第1 項第1 款規
      定及違反同法第11條之禁止規定，明顯有重大違法不當。
      為此懇請賜判如訴之聲明，以維權益。
  (二)被告主張之理由：
    1.法令依據：
      (1)依建築法第26條：「（第1 項）直轄市、縣（市）（局
        ）主管建築機關依本法規定核發之執照，僅為對申請建
        造、使用或拆除之許可。（第2 項）建築物起造人、或
        設計人、或監造人、或承造人，如有侵害他人財產，或
        肇致危險或傷害他人時，應視其情形，分別依法負其責
        任」，同法第30條：「起造人申請建造執照或雜項執照
        時，應備具申請書、土地權利證明文件、工程圖樣及說
        明書。」
      (2)臺北市○○巷道廢止或改道申請辦法第10條：「建築基
        地內之現有巷道合於左列情形之一者，得於辦理建築執
        照時，檢附有關證件及書圖併案向工務局建築管理處申
        請廢止或改道，由建築管理處報經工務局核准後併建築
        執照實施，不受第5 條至第9 條規定之限制：一、擬廢
        止現有巷道之平均寬度小於四周計畫道路之最小寬度，
        且四周計畫道路均已開闢或自行開闢完成時，在同一街
        廓內之全部土地或沿現有巷道兩側土地計畫整體使用者
        ，或取得沿現有巷道兩側已建築完成之基地同意並計畫
        整體使用者。」
    2.查參加人93建字第0067號建造執照申請案，發照日期為93
      年2 月26日，基地坐落系爭土地，使用分區為「商1 」，
      依建造執照卷附起造人說明書說明，擬將建築基地內之現
      有巷道（即系爭巷道）併案辦理廢止。依參加人上開說明
      書說明略以：「‧‧‧擬廢止之現有巷道‧‧‧平均寬度
      為4.25公尺，小於四周計畫道路之最小寬度8 公尺，且四
      周計畫道路均已開闢完成‧‧‧」另依建造執照卷附設計
      建築師說明書說明，略以：「該巷道使用者另有2 戶（臺
      北市○○路○ 段255 巷43弄65號及67號）同意該巷廢止，
      且檢具同意書，另1 戶（臺北市○○路○ 段255 巷43 弄
      71號）（即本案原告）其通行不須經此巷道，其緊鄰8 公
      尺計畫道路‧‧‧出入經此計畫道路‧‧‧」有關建築基
      地現況調查、測量及設計部分，係屬於設計建築師及相關
      技師簽證負責範圍，本案經設計建築師檢附說明書說明，
      於辦理都市更新事業計畫及申請建造執照當時，業已委託
      測量公司進行基地現況調查及測量，並依法簽證負責在案
      ，合先敘明。
    3.再查有關本案申請廢止系爭現有巷道乙節，前經被告於93
      年1 月5 日邀集內湖區清白里里辦公處、內湖區清白里第
      三鄰鄰長、內湖區戶政事務所、臺北市政府交通局、臺北
      市交通管制工程處、臺北市政府工務局第二科（現為本局
      建築管理科）、臺北市政府工務局養護工程處（現為本府
      工務局水利工程處）等相關單位辦理場會勘在案（由設計
      建築師領勘），結論由被告依行政程序簽報。揆諸首揭規
      定之立法旨意，係基於現有巷道經廢止或改道後對公共通
      行及交通之考量。本案擬廢止之系爭現有巷道位於本案建
      築基地範圍內，小於四周計畫道路寬度，且建築基地臨接
      之計畫道路皆已開闢完成，縱廢止亦不影響該地區之交通
      ；又本案沿現有巷道兩側土地均計畫整體使用，且經臺北
      市政府92年11月21日府都四字第09224810100 號函核准更
      新事業計畫在案，依上開臺北市政府都市更新事業之核定
      圖說，系爭現有巷道業已併都市更新事業計畫辦理廢止，
      更新後之規劃設計圖說並未保留該現有巷道。被告於參加
      人申請建造執照階段，依設計建築師依法簽證負責之基地
      現況調查、測量及設計等建築圖說、臺北市政府都市更新
      核准內容及臺北市○○巷道廢止或改道申請辦法第10條第
      1 項第1 款規定配合辦理廢巷之行政程序簽報事宜，於法
      有據，並無違誤。
    4.末查本案經檢討符合上開條文規定，亦得於辦理建造執照
      時，併案廢止基地內系爭現有巷道，且不受同法第5 條至
      第9 條規定之限制；即毋須於現有巷道廢止前，於被告公
      告欄、申請所在地之區公所及里辦公處與申請巷道廢止或
      改道之巷道口、巷道尾公開展覽30日，並將公開展覽日期
      及地點發報周知，徵詢民眾意見，且免由臺北市○○巷道
      廢止或改道審議委員會予以審議，況都市更新程序業已公
      告在案。另本案原告所居住之系爭房屋，直接面臨8 公尺
      已開闢計畫道路出入，其房屋坐落土地與系爭現有巷道之
      間並未直接相連，尚有一段距離，且系爭房屋未位於本案
      建築基地範圍內。因此，原處分依法廢止系爭現有巷道並
      無不合。
    5.綜上所陳，本件行政訴訟為無理由，原處分請予維持，予
      以駁回原告之訴。
    理  由
一、原告起訴主張: 系爭房屋旁雖有8 米計畫道路，惟二者高低
    落差達數公尺，中間建有樓梯僅可供人上下出入，車輛無法
    通行。系爭巷道係延伸至原告所有422-2 、420 等地號土地
    內，該422-2 及420 地號等土地並不在本案建築基地之內，
    系爭巷道經廢止後，並無其他巷道可供替代，亦不符合該條
    文所規定四周計畫道路均已開闢完成之要件，縱四周計畫道
    路均已開闢完成，惟在同一街廓內之全部土地仍須屬「計畫
    整體使用者」，即已經整體規劃為可供建築用地者，始得認
    定符合臺北市○○巷道廢止或改道申請辦法第10條規定之全
    部要件。本件係屬辦理都市更新之地區，工務局准許廢止系
    爭巷道之處分，顯然違反辦法第11條規定。工務局既已於93
    年1 月5 日邀集相關單位會勘在案，則其自知原告住居之系
    爭房屋人車出入唯一巷道即為系爭巷道，卻仍依據簡俊卿建
    築師不實之說明書作出廢巷之行政處分，明顯違反行政程序
    法第36條及第39條之規定。是原處分關於廢止系爭巷道部分
    顯有違誤，爰提起本件行政訴訟，求為判決如聲明所示云云
    。
二、被告則以: 被告於93 年1月5 日邀集內湖區清白里里辦公處
    等相關單位辦理場會勘在案，結論由被告依行政程序簽報，
    係基於現有巷道經廢止或改道後對公共通行及交通之考量。
    系爭巷道位於參加人建築基地範圍內，小於四周計畫道路寬
    度，且建築基地臨接之計畫道路皆已開闢完成，縱廢止亦不
    影響該地區之交通；又本案沿現有巷道兩側土地均計畫整體
    使用，且經臺北市政府92年11月21日府都四字第0922481010
    0 號函核准更新事業計畫在案，依上開臺北市政府都市更新
    事業之核定圖說，系爭現有巷道業已併都市更新事業計畫辦
    理廢止，更新後之規劃設計圖說並未保留該現有巷道。被告
    於參加人申請建造執照階段，依設計建築師依法簽證負責之
    基地現況調查、測量及設計等建築圖說、臺北市政府都市更
    新核准內容及臺北市○○巷道廢止或改道申請辦法第10條第
    1 項第1 款規定，廢止系爭巷道，於法有據，並無違誤。故
    本件原告之訴為無理由，應予駁回等語，資為抗辯。
三、按臺北市○○巷道廢止或改道申請辦法第1 條規定：「本辦
    法依建築技術規則建築設計施工編第八條規定訂定之。」第
    2 條規定：「臺北市○○巷道廢止或改道申請，依本辦法之
    規定辦理；本辦法未規定者，適用其他有關法令之規定。」
    第3 條規定：「本辦法所稱現有巷道係指非都市○○道路之
    巷道。但不包括私設通路、類似通路及防火巷。」第4 條規
    定: 「本辦法主管機關為臺北市政府（以下簡稱本府），執
    行機關為本府工務局（以下簡稱工務局）。」第10條規定：
    「建築基地內之現有巷道合於左列情形之一者，得於辦理建
    築執照時，檢附有關證件及書圖併案向工務局建築管理處申
    請廢止或改道，由建築管理處報經工務局核准後併建築執照
    案實施，不受第五條至第九條規定之限制：一、擬廢止現有
    巷道之平均寬度小於四周計畫道路之最小寬度，且四周計畫
    道路均已開闢或自行開闢完成時，在同一街廓內之全部土地
    或沿現有巷道兩側土地計畫整體使用者，或取得沿現有巷道
    兩側已建築完成之基地同意並計畫整體使用者。二、現有巷
    道位於申請建築基地內且僅供基地內原住戶通行者。三、同
    一街廓內單向出口之現有巷道自底端逐段廢止者。四、符合
    左列規定申請部分改道者：（一）改道後之寬度大於原平均
    寬度，且不小於三公尺並整齊規則者。（二）改道後之路線
    較原有巷道不迂迴曲折者。（三）改道後不形成畸零地者。
    前項應檢附之有關證件及書圖，應依建築法等有關法令及本
    辦法規定辦理。」又按主管建築機關，依建築法第2 條規定
    ，在直轄市為直轄市政府。職是台北市政府自是台北市之建
    築主管機關。惟自93年1 月20日起至95年8 月間止，台北市
    政府將主管建築管理業務委託所屬工務局辦理，嗣自95年8
    月1 日起，改由臺北市政府都市發展局辦理建築管理業事項
    ，此有臺北市政府95年7 月5 日府工建字第00000000000 號
    及第00000000001 號函公告可徵。
四、查首開事實欄所述之事實，有建照執照申請書、說明書、同
    意書、現況實測平面圖、工務局建築管理處開會通知單、會
    勘紀錄、更新事業計畫書、現況照片等件，在卷可稽，為可
    確認之事實。
五、歸納兩造上述之主張，本件爭執之重點在於: 原處分廢止系
    爭巷道是否符合臺北市○○巷道廢止或改道申請辦法第10條
    規定? 經查，系爭巷道位於系爭建築基地內，有現況照片位
    置索引圖在卷可按( 見本院卷第70頁) ；系爭巷道平均寬度
    為4. 25 公尺，小於四周計畫道路之最小寬度8 公尺，有說
    明書乙件附卷可按( 見本院卷第39頁)，並為原告所不爭執(
    見本院卷第68頁) ，堪以憑認。又四周計畫道路金湖路(20M
     )和星雲街(12M) 均已開闢完成，有現況平面實測圖附卷可
    稽( 見本院卷第44頁) 。另本案沿現有巷道兩側土地均計畫
    整體使用，經臺北市政府核准更新事業計畫在案，有該府92
    年11月21日府都四字第09224810100 號函可徵( 見本院卷第
    51-53 頁) ，揆諸前揭規定，原處分廢止系爭巷道，於法自
    屬有據。
六、原告雖主張本件係屬辦理都市更新之地區，工務局准許廢止
    系爭巷道之處分，違反臺北市○○巷道廢止或改道申請辦法
    第11條規定。工務局明知原告居住之系爭房屋人車出入唯一
    巷道即為系爭巷道，卻仍依據簡俊卿建築師不實之說明書作
    出廢巷之行政處分，明顯違反行政程序法第36條及第39條之
    規定云云。按「下列地區○○○巷道，除政府機關為興辦公
    共工程外，不得申請廢止或改道。…辦理都市更新地區。…
    」「行政機關應依職權調查證據，不受當事人主張之拘束，
    對當事人有利及不利事項一律注意」「行政機關基於調查事
    實及證據之必要，得以書面通知相關之人陳述意見」臺北市
    ○○巷道廢止或改道申請辦法第11條、行政程序法第36條及
    第39條分別有明文規定。經查，本案沿現有巷道兩側土地均
    計畫整體使用，經臺北市政府92年11月21日府都四字第0922
    4810100 號函核准更新事業計畫在案，依上開臺北市政府都
    市更新事業之核定圖說，系爭現有巷道業已併都市更新事業
    計畫辦理廢止，更新後之規劃設計圖說並未保留該現有巷道
    。被告訴訟代理人丙○○亦於本院言詞辯論時陳稱: 「本案
    之前在都市計畫時，就有公告程序，事實上都市計畫做好後
    就已經沒有那條現有巷道了，只是到建照申請時才一併廢掉
    。」等語在卷( 見本院卷第89頁) 。又有關建築基地現況調
    查、測量及設計部分，係屬於設計建築師及相關技師簽證負
    責範圍，本案經設計建築師檢附說明書說明，並於辦理都市
    更新事業計畫及申請建造執照時，委託測量公司進行基地現
    況調查及測量，並依法簽證負責在案，經被告審查後，於93
    年1 月5 日邀集內湖區清白里里辦公處等相關單位辦理場會
    勘，有工務局建築管理處開會通知單及會勘紀錄等件可稽(
    見本院卷第46-49 頁) ，則被告辦理本件系爭巷道廢止之程
    序，於法尚無不合。是原告此部分之主張，尚非可採。
七、綜上所述，原告所訴各節，均非可採。原處分廢止系爭巷道
    ，符合臺北市○○巷道廢止或改道申請辦法第10條規定，核
    無違誤，訴願決定遞予維持，亦無不合。原告徒執前詞，訴
    請撤銷，為無理由，應予駁回。
八、兩造其餘攻擊防禦方法均與本件判決結果不生影響，故不逐
    一論述，併此敘明。
據上論結，本件原告之訴為無理由，爰依行政訴訟法第98條第1
項前段，判決如主文。
中    華    民    國     97    年    1   月     31    日
                     臺北高等行政法院第一庭
                               審判長法  官  王立杰
                                     法  官  劉錫賢
                                     法  官  林惠瑜
上為正本係照原本作成。
如不服本判決，應於送達後20日內，向本院提出上訴狀並表明上
訴理由，如於本判決宣示後送達前提起上訴者，應於判決送達後
20日內補提上訴理由書（須按他造人數附繕本）。
中    華    民    國    97    年     1   月     31    日
                                     書記官  劉道文


司法院資訊處製作；財團法人民間司法改革基金會備份。
